臺灣高等法院刑事裁定
110年度毒抗字第1549號
抗  告  人
即  被  告  蔣守晟



上列抗告人即被告因毒品危害防制條例案件，不服臺灣新北地方
法院中華民國110年10月12日裁定（110年度毒聲字第2019號），
提起抗告，本院裁定如下：
    主  文
抗告駁回。                                              
    理  由
一、原裁定意旨略以：
　㈠被告蔣守晟基於施用第二級毒品之犯意，於民國108年7月25
    日4時許，在新北市○○區○○路0段00號A棟13樓之6內，以將第
    二級毒品甲基安非他命置於玻璃球吸食器內，用火燒烤吸食
    煙霧之方式，施用第二級毒品甲基安非他命1次，嗣於同日1
    1時10分許，在上址為警查獲，復於同日20時20分許同意親
    自排放、彌封尿液送驗，檢驗結果確呈安非他命、甲基安非
    他命陽性反應等節，業據被告於警詢及偵查時坦承不諱，並
    有勘察採證同意書、新北市政府警察局受採集尿液檢體人姓
    名及檢體編號對照表（檢體編號：E0000000號）、台灣檢驗
    科技股份有限公司108年8月13日濫用藥物檢驗報告（檢體編
    號：E0000000號）各1份在卷可參，足認被告上開任意性自
    白確與事實相符，其施用第二級毒品之犯行，洵堪認定。
　㈡又被告前因施用毒品案件，經臺灣新北地方檢察署（下稱新
    北地檢署）檢察官以105年度毒偵字第7233號為附命緩起訴
    處分確定，並命至指定之醫療機構完成戒癮治療及不定期接
    受採尿檢驗為緩起訴條件，然因被告於緩起訴期間內，另犯
    施用毒品案件而未完成戒癮治療，由同署檢察官依職權以10
    6年度撤緩字第672號撤銷上開緩起訴處分，再以107年度撤
    緩毒偵字第62號聲請簡易判決處刑，業經臺灣新北地方法院
    （下稱新北地院）以107年度簡字第2129號判處有期徒刑3月
    確定等節，有本院被告前案紀錄表1份存卷可佐，自不得認
    被告事實上已接受等同「觀察、勒戒或強制戒治」之處遇，
    且其亦未曾因施用毒品案件經法院裁定送勒戒處所施予觀察
    、勒戒，從而本件聲請經核於法要無不合，爰依毒品危害防
    制條例第20條第1項、觀察勒戒處分執行條例第3條第1項之
    規定，令被告入勒戒處所施以觀察、勒戒，其期間不得逾2
    月等語。
二、抗告意旨略以：抗告人即被告（下稱抗告人）現已有穩定工
    作，且需獨自照顧身心障礙之母親，若令抗告人至勒戒處所
    觀察、勒戒，除將失去工作、母親無人照料，日後也難以回
    歸社會。抗告人至今未再吸毒，請撤銷原裁定，改以戒癮治
    療及不定期採尿檢驗之方式，替代觀察、勒戒云云。
三、⑴按犯毒品危害防制條例第10條之罪者，檢察官應聲請法院
    裁定，令被告入勒戒處所觀察、勒戒，其期間不得逾2月；
    觀察、勒戒或強制戒治執行完畢釋放後，3年後再犯第10條
    之罪者，適用本條前2項之規定，毒品危害防制條例第20條
    第1項、第3項分別定有明文。又毒品危害防制條例於109年1
    月15日修正、109年7月15日生效，修正後毒品危害防制條例
    第20條第3項規定，犯第10條之罪於觀察、勒戒或強制戒治
    執行完畢釋放後，3年後再犯第10條之罪者，適用本條前2項
    之規定。上開所謂「3年後再犯」，只要本次再犯（不論修
    正施行前、後）距最近1次觀察、勒戒或強制戒治執行完畢
    釋放，已逾3年者，即該當之，不因其間有無犯第10條之罪
    經起訴、判刑或執行而受影響，此係最高法院最近一致之見
    解。⑵又毒品危害防制條例第24條第1項、第2項規定於修正
    後（該法條業經行政院令定自110年5月1日施行），檢察官
    可依刑事訴訟法第253條之2第1項第4款至第6款或第8款規定
    ，為多元之附條件緩起訴處分，不限於「附命緩起訴」，以
    使毒品施用者獲得有利於戒除毒癮之適當處遇，且該附條件
    緩起訴經撤銷後，檢察官應繼續偵查或起訴，其立法理由並
    說明：「緩起訴處分是利用機構外之處遇，協助施用毒品者
    戒除毒癮，為達成戒除毒癮之目的，於撤銷緩起訴處分後，
    宜由檢察官依法繼續偵查或起訴，亦即仍有現行條文第20條
    觀察、勒戒及強制戒治制度之適用，俾利以機構內之處遇方
    式協助其戒除毒癮，亦得為不同條件或期限之緩起訴處分」
    等語，與修正前所定之「依法追訴」不同，則新法規定之附
    條件緩起訴處分與曾受「觀察、勒戒或強制戒治」之處遇，
    已無法等同視之。再者，修正後毒品危害防制條例對於施用
    毒品者之思維，已擺脫以往側重於「犯人」身分之處罰，著
    重其為病患之特質，因此放寬觀察、勒戒或強制戒治制度之
    適用時機，以協助施用者戒除毒癮，復基於憲法應保障人民
    之生存權，及根據每個國民生存照顧需要提供基本給付之理
    念，對於經監獄監禁處遇後仍再犯之施用毒品者，更應恢復
    以機構內、外之治療協助其戒除毒癮，是以修正後毒品危害
    防制條例第20條第3項所謂「3年後再犯」，只要本次再犯（
    不論修正施行前、後）距最近1次觀察、勒戒或強制戒治執
    行完畢釋放，已逾3年者，即該當之，不因其間有無犯施用
    毒品罪經起訴、判刑或執行而受影響。亦即對於戒除毒癮不
    易者，唯有以機構內、外處遇及刑事制裁等方式交替運用，
    以期能控制或改善其至完全戒除毒癮，此為本院已達成一致
    之法律見解。則被告縱為屢犯施用毒品罪之成癮慣犯，其間
    復曾因施用毒品罪，經起訴、判刑或執行，只要本次再犯施
    用毒品罪距其最近1次觀察、勒戒或強制戒治執行完畢釋放
    後，已逾3年者，既仍有修正後毒品危害防制條例第20條第3
    項規定之適用，依舉重明輕之法理，倘僅經檢察官為「附命
    緩起訴」而非起訴、判刑，不論有無完成戒癮治療，其再犯
    更有適用同條例第20條第3項規定，施以「觀察、勒戒或強
    制戒治」之必要（最高法院110年度台上字第2096號判決參
    照）。
四、經查：
  ㈠本件抗告人於108年7月25日4時許，在新北市○○區○○路0段00
    號A棟13樓之6內，施用第二級毒品甲基安非他命1次，嗣於
    同日11時10分許，在上址為警查獲，復於同日20時20分許同
    意親自排放、彌封尿液送驗，檢驗結果確呈安非他命、甲基
    安非他命陽性反應等節，業據被告於警詢及偵查時坦承不諱
    （見新北地檢108年毒偵字第5239號卷《下稱毒偵5239卷》第1
    1頁、第51至52頁），並有勘察採證同意書、新北市政府警
    察局受採集尿液檢體人姓名及檢體編號對照表（檢體編號：
    E0000000號）、台灣檢驗科技股份有限公司108年8月13日濫
    用藥物檢驗報告（檢體編號：E0000000號）各1份在卷可參
    （見毒偵5239卷第17頁、第19頁、第25頁），足認被告上開
    任意性自白確與事實相符，其施用第二級毒品甲基安非他命
    之犯行，堪以認定。
　㈡又抗告人於105年間因施用毒品案件，經新北地檢署檢察官以
    105年度毒偵字第7233號為附命緩起訴處分確定，然因抗告
    人於緩起訴期間內，另犯施用毒品案件而未完成戒癮治療，
    由同署檢察官依職權以106年度撤緩字第672號撤銷上開緩起
    訴處分，再以107年度撤緩毒偵字第62號聲請簡易判決處刑
    ，業經新北地院以107年度簡字第2129號判處有期徒刑3月確
    定等節，有本院被告前案紀錄表、施用毒品案件紀錄表在卷
    可憑。是依毒品危害防制條例第20條第1項、第24條之規定
    ，可由檢察官基於一次性之整體規劃，視抗告人個案情形，
    是否適合「觀察、勒戒或強制戒治」或給予「附命完成戒癮
    治療緩起訴處分」之機會。
　㈢至檢察官究應採行附命完成戒癮治療之緩起訴處分，抑或向
    法院聲請觀察、勒戒之處遇措施，要屬檢察官之裁量權，倘
    檢察官係聲請法院裁定觀察、勒戒，法院就該聲請，除檢察
    官有違法或濫用其裁量權之情事得以撤銷外，僅得依法裁定
    抗告人送勒戒處所觀察、勒戒，尚無自行以附命完成戒癮治
    療之緩起訴處分等其他方式替代之權，從而，原審依檢察官
    之聲請裁定令抗告人入勒戒處所觀察、勒戒，於法並無不合
    或不當，應予維持。　 
  ㈣抗告人以家庭、工作因素提起抗告，惟查：毒品危害防制條
    例第20條第1項至第3項之觀察、勒戒規定，係針對施用毒品
    者所設預防、矯正之保安處分，目的在斷絕施用毒品之身癮
    及心癮，屬強制規定，為刑罰之補充制度，兼具刑罰不可替
    代之教化治療作用，尚無因施用毒品者之主觀上個人或家庭
    因素而免予執行之理。抗告人所執，核屬其家庭、個人因素
    事項，要不足援為排除觀察、勒戒之原因。
五、綜上所述，抗告人以前揭抗告意旨指摘原裁定，難認有據，
    尚不足以推翻原裁定之適法性，本件抗告，為無理由，應予
    駁回。
據上論結，應依刑事訴訟法第412條，裁定如主文。　
中　　華　　民　　國　　110 　年　　11　　月　　30　　日
              　  刑事第二十三庭審判長法　官  許永煌
　　　　　　　　　　　　　　　　　    法　官  吳定亞
　　　　　　　　　　　　　　　　　    法　官  黃美文
以上正本證明與原本無異。
不得再抗告。
                                　    書記官  彭威翔
中　　華　　民　　國　　110 　年　　11　　月　　30　　日